【裁判字號】    99,台上,2408
【裁判日期】    990422
【裁判案由】    妨害性自主
【裁判全文】
最高法院刑事判決            九十九年度台上字第二四０八號
上  訴  人  台灣高等法院台南分院檢察署檢察官
被      告  甲○○
上列上訴人因被告妨害性自主案件，不服台灣高等法院台南分院
中華民國九十九年二月二日第二審更審判決（九十八年度重上更
(二)字第三四九號，起訴案號：台灣嘉義地方法院檢察署九十二年
度偵字第三０三號、第四三九號），提起上訴，本院判決如下：
    主  文
原判決撤銷，發回台灣高等法院台南分院。
    理  由
本件原判決以公訴意旨略以：被告甲○○見其友江０貴（已經原
審法院判決有罪，並經本院駁回上訴確定）之堂妹Ａ女（警卷代
號為00000000號，姓名年籍詳卷）係弱智可欺，明知Ａ女為未滿
十四歲之女子，竟與江０貴共同基於概括之犯意，自民國八十九
年七月間起至九十年九月止，在嘉義縣○○鎮江０貴之住處，連
續違反Ａ女意願，以強暴方式將性器進入Ａ女之性器，對Ａ女為
強制性交多次。因認被告涉犯刑法第二百二十二條第一項第一、
二、三款之強制性交罪嫌云云。惟經審理結果，認不能證明被告
犯罪，因而撤銷第一審之科刑判決，改判諭知被告無罪，固非無
見。
惟查：(一)、證人之陳述有部分前後不符，或相互間有所歧異時，
究竟何者為可採，法院仍得依其自由心證予以斟酌，若其基本事
實之陳述與真實性無礙時，仍非不得採信，非謂一有不符或矛盾
，即應認其全部均為不可採。原判決理由說明綜觀Ａ女於警詢、
偵查中及法院審理時所證，其於警詢並未指認被告對其有性侵害
之行為，於偵訊時起始指認被告與江０貴共同對其性侵害，然Ａ
女所證，就被告有無對其為性侵害行為之指訴，前後並不一致；
另就被告對其為性侵害行為之時間，究係在國小時期之前或之後
；被告與江０貴共同對其為性侵害時孰先孰後；被告事後有無拿
錢給Ａ女等節，亦有出入矛盾。況Ａ女雖於偵審中均證稱被告及
江０貴均有對其為性侵害行為，然其就江０貴對其為性侵害過程
則詳細陳述：「阿水道（即江０貴）對我性侵害完後，有拿衛生
紙給我擦下體，下體有流白色液體出來」等語；而對被告部分，
則僅概稱: 「與阿水道一樣」，故能否以Ａ女已詳細描述江０貴
對其為性侵害之情，即認被告亦有與江０貴相同之犯行，非無可
議。另Ａ女證稱被告對其為性侵害行為時，江０貴及江０貴之弟
江０傳（即「阿祥」）均有在場等語，與江０貴、江０傳於原審
審理時證述之情節不符。自不能單憑Ａ女之片面指訴，即認定被
告有對Ａ女為性侵害之行為等由（見原判決第四頁倒數第七行至
第五頁第六行、第七頁第九至十一行）。然Ａ女為中度智障者，
其語言理解能力很差，此有嘉義基督教醫院精神科診察紀錄與精
神科心理衡鑑／治療轉介及報告單足憑（見第一審卷第五十九、
六十頁）；且Ａ女就讀學校之輔導老師黃００於第一審審理時亦
證稱：教Ａ女一百分，Ａ女只記得五十分，Ａ女對其自己親身經
驗的事情，會比較有印象，她的理解能力不好，但是日期方面，
上禮拜或下禮拜的事情她會記得比較清楚，伊等比較少跟Ａ女提
到很遠的事情等語（見第一審卷第六十七、六十八頁）。足見Ａ
女理解力很差，且似僅對一星期內所發生之事記憶比較清楚，一
星期以上就會記憶不清。而Ａ女係於九十一年七月十日接受檢察
官訊問，次於九十二年二月二十六日在江０貴被訴妨害性自主案
件中作證，嗣於九十三年三月十七日在原審法院上訴審作證，復
於九十六年六月二十六日在原審法院更(一)審為證人（見偵字第四
三七一號卷第七頁、第一審卷第六十二頁、上訴卷第二四七頁、
更(一)審卷第九十九頁）。Ａ女歷次接受訊問之期間分別相隔逾七
月、一年一月、三年三月，以Ａ女之智識程度，豈可能要求其就
如何遭被告性侵害之細節部分先後證述一致。又江０貴確有對Ａ
女為性侵害犯行，業經原審法院以九十六年度重上更(一)字第八十
一號判決在案，並經本院駁回江０貴之上訴而確定等情，有該案
判決書在卷可查（見更(一)審卷第七十六至八十六頁）。是江０貴
於原審審理時證稱：伊不知道被告有無性侵害Ａ女，伊、被告及
Ａ女不曾一起到過伊房間，Ａ女曾因要向伊借電話，才到過伊房
間云云（見原審卷第七十五頁反面至第七十七頁），似係事後迴
護被告之詞。原判決未詳細勾稽Ａ女前後所述關於被告有對其性
侵害之基本事實是否一致，遽以Ａ女前後數次對於細節部分之陳
述不一，及江０貴之證詞，資為有利於被告之認定，顯有違背經
驗法則。再者，綜觀Ａ女於偵查中所述（見偵字第四三七一號卷
第七至十頁），檢察官係先就江０貴如何性侵害Ａ女，逐一訊問
以釐清此部分事實後，才訊問「尚有何人對妳性侵害」，Ａ女方
告知被告及江０貴如何在江０貴之住處先後對其性侵害之情事，
而依Ａ女於偵查中指述：每次都是由「阿水道」及「國欽」（即
被告）對伊性侵害，「阿水道」對伊性侵害完後，有拿衛生紙給
伊擦下體，下體有流白色液體出來，「國欽」對伊的情形與「阿
水道」一樣等語，足見Ａ女所稱「與阿水道一樣」，顯然係指被
告對其性侵害完畢後，與「阿水道」一樣有拿衛生紙讓其擦拭下
體等情。原判決以Ａ女對被告部分僅概稱：「與阿水道一樣」等
語，遽認Ａ女未能詳述被告如何對其性侵害，非無可議等由（見
原判決第五頁第一至六行），殊違論理法則。(二)、刑事訴訟法第
二百十二條規定：「法院或檢察官因調查證據及犯罪情形，得實
施勘驗」，是「勘驗」乃法院或檢察官調查證據職權之一，僅法
官及檢察官得以行之。且審判中之勘驗，係由法院、審判長、受
命法官憑其感官知覺，對犯罪相關之證據，親自加以勘察、體驗
之調查證據方法，具有直接審理之意義，法院若未親自勘驗，而
以他人勘驗之結果作為證據，不僅於法未合且違背直接審理原則
。原判決雖以被告之妻蘇０霞於九十一年五月二十五日與告訴人
及Ａ女、同日蘇０霞與Ａ女之叔叔江００、暨九十二年八月十六
日蘇０霞與Ａ女之錄音譯文內容，作為Ａ女所述被告確有對其性
侵害之指訴，顯不足採信，及Ａ女上開所證應係其叔叔江００拿
竹鞭要Ａ女指認被告之情，確有所憑之論斷依據（見原判決第八
頁第一至十行及原判決理由欄五部分）。然原判決所援引之上開
錄音譯文，或為被告辯護人，或為原審法官助理自行勘驗製作，
並非審判長或受命法官所為，有錄音譯文在卷可查（見上訴卷第
三十五至四十三頁，更(一)審卷第一二四至一二七、一二八至一三
四、一七０至一七二頁）。原判決以上開錄音譯文作為論斷之依
據，顯已違背法律規定。況被告辯護人與原審法官助理所製作之
錄音譯文，亦多所出入，亦有被告辯護人所提出之準備書狀附卷
可稽（見原審卷第一四九至一六八頁），且檢察官於原審審理時
亦質疑錄音譯文與錄音內容可能不符，應以勘驗為準等情，此有
原審審判筆錄在卷可查（見原審卷第八十二頁）。又關於Ａ女於
九十一年五月二十五日之錄音中，對於蘇０霞追問被告有無對其
為性侵害，Ａ女何以回答「沒有」乙節，亦經Ａ女於原審法院上
訴審及更(一)審審理時陳稱：蘇０霞問伊這件事情時，伊覺得不好
意思，所以不想讓蘇０霞知道，蘇０霞在錄音之前有叫伊不要說
，伊才會說被告沒有等語（見上訴卷第二六六頁、更(一)審卷第一
０五頁）。參以卷附被告辯護人所提出蘇０霞與Ａ女於九十二年
四月十一日在００國中之錄音譯文，其中關於蘇０霞質問Ａ女指
稱被告亦有對其性侵害，究係受何人指使時，Ａ女始則笑笑不予
回答，嗣則多次告訴蘇０霞並沒有受人指使，後因蘇０霞一再反
覆追問、誘導有無受其叔叔指使，Ａ女方稱：「鬍鬚叔叔」（按
即江００）要伊講被告有對伊性侵害，如果沒有說要拿槌子打伊
等語，亦有該錄音譯文可按（見上訴卷第五十三至六十五頁）。
則以Ａ女係中度智能障礙者，其是否會因他人之誘導而為不實之
說詞，實有勘驗錄音內容之必要。原審未親自勘驗上開錄音內容
，予以釐清，即逕予援用上開錄音譯文為有利於被告之論據，亦
有調查未盡之違誤。上訴意旨指摘原判決違法，尚非全無理由，
應認仍有發回更審之原因。
據上論結，應依刑事訴訟法第三百九十七條、第四百零一條，判
決如主文。
中    華    民    國  九十九  年    四    月  二十二  日
                      最高法院刑事第十三庭
                          審判長法官  賴  忠  星
                                法官  呂  丹  玉
                                法官  吳      燦
                                法官  蔡  名  曜
                                法官  葉  麗  霞
本件正本證明與原本無異
                                      書  記  官
中    華    民    國  九十九  年    四    月  二十八  日
                                                      Ｅ

司法院資訊處製作；財團法人民間司法改革基金會備份。
